---
title: "Informe Estandarización Perú Escala DINI"
author: "Martín Vargas Estrada"
date: "`r Sys.time()`"
output:
  bookdown::pdf_document2:
    number_sections: true
lang: es
header-includes:
  - \usepackage[spanish]{babel}  # Cambia el idioma a español
  - \addto\captionsspanish{\renewcommand{\tablename}{Tabla}}  # Cambia "Table" por "Tabla"
  - \addto\captionsspanish{\renewcommand{\listtablename}{Índice de tablas}}  # Título del índice
---
\listoftables
\newpage

# Introducción


Informe de Exploración Psicométrica de los puntajes de la prueba DINI obtenidas con muestra de Perú, grupos Nivel 3, y  Niveles 4-5 años. 

# Análisis Descriptivo Nivel 3

Pasaremos a describir y graficar las principales variables demográficas que caracterizan a la muestra:

```{r SetUp, message=FALSE, warning=FALSE, include=FALSE, paged.print=FALSE}
knitr::opts_chunk$set(
	echo = FALSE,
	message = FALSE,
	warning = FALSE
	)
knitr::opts_current$get('Tabla')

library(haven)
rm(list = ls()) 
# Carga el archivo .sav
INDI30 <- read_sav("INDI3.sav")
INDI45 <- read_sav("INDI45.sav")
# View(INDI30)

# Generamos funciones
# Función para generar tablas de frecuencias comme il faut
tf <- function(df, variable) {
  # Cálculo de frecuencias
  resultado <- df %>%
    group_by({{ variable }}) %>%
    summarize(
      n = n(),
      porcentaje = round(n / nrow(df) * 100, 2)
    ) %>%
    arrange({{ variable }}) %>%
    mutate(
      n_acum = cumsum(n),
      porcentaje_acum = cumsum(porcentaje)
    ) 
  
  # Cambiamos el nombre de las columnas de la tabla de frecuencias
  colnames(resultado) <- c(colnames(resultado)[1], "N", "%", "N Acum.", "% Acum.")
  
  # Personalizamos el caption con el nombre de la variable
  caption_personalizado <- paste("Frecuencias de", quo_name(enquo(variable)))
  
  # Embellecemos la tabla
  library(knitr)
  print(
    kable(
      resultado, 
      caption = caption_personalizado, 
      align = 'lrrrr', 
      booktabs = TRUE
    )
  )
}

```

1. Fecha de Inicio
1. Edad en meses
1. Cuatrimestre de nacimiento
1. Grupo de Codmod
1. Región Natural
1. Área
1. Nivel Modalidad
1. Gestión
1. Departamento
1. Distrito
1. Quintil de Pobreza
1. Incidencia / No Incidencia (VSS)
1. Incidencia Perinatal
1. Inc. Tratamiento Médico
1. Inc. Patología
1. Inc. Negligencia
1. Inc. Mudanza
1. Inc. Consumo
1. Inc. Desempleo
1. Inc. Familiar
1. Inc. Otros
1. Tratamiento Técnico
1. Tratamiento Psicológico
1. Tratamiento Psiquiátrico
1. Tratamiento Pedagógico
1. Tratamiento Psicomotriz
1. Tratamiento Fonoaudiológico
1. Tratamiento Dificultades Diagnosticadas
1. Tratamiento Discapacidad
1. Tratamiento Ninguno
1. Instrucción Previa al Nivel 3
1. Nivel


## Fechas de Evaluación

A continuación veamos la distribución según las fechas de evaluación:

```{r 30_Dem_QDOB, echo=FALSE, message=FALSE, warning=FALSE, paged.print=FALSE, results = 'asis'}

# Clasificamos los casos según el cuatrimestre de nacimiento

# Definición de la función
library(dplyr)
en_cuatro <- function(dataframe, columna_fechas) {
  # Convertir la columna de fechas de character a Date
  dataframe[[columna_fechas]] <- as.Date(dataframe[[columna_fechas]], format = "%m/%d/%Y")
  
  # Crear la nueva variable QDOB inmediatamente después de la columna de fechas
  columna_pos <- which(names(dataframe) == columna_fechas) # Obtener la posición de la columna de fechas
  dataframe <- dataframe %>%
    mutate(QDOB = cut(
      as.numeric(format(.data[[columna_fechas]], "%m")),  # Extraer el mes
      breaks = c(0, 3, 6, 9, 12),                        # Definir los límites de los cuatrimestres
      labels = c("1 (Ene-Mar)", "2 (Abr-Jun)", "3 (Jul-Sep)", "4 (Oct-Dic)"), # Etiquetas para los cuatrimestres
      include.lowest = TRUE                              # Incluir el límite inferior (enero)
    )) %>%
    relocate(QDOB, .after = all_of(columna_fechas))      # Mover QDOB justo después de la columna de fechas
  
  # Convertir la nueva variable a factor (opcional, ya hecho en cut)
  dataframe$QDOB <- as.factor(dataframe$QDOB)
  
  return(dataframe)
}

# Uso de la función
INDI30 <- en_cuatro(INDI30, "Fecnac")

# Verificar resultados
# head(INDI30)





```



```{r 30_Dem_FechAp, echo=FALSE, message=FALSE, warning=FALSE, paged.print=FALSE, results = 'asis'}
library(tidyverse)
library(readr)
library(dplyr)
library(readxl)
library(openxlsx)
library(lubridate)

INDI30 <- INDI30 %>%
  mutate(across(c(02:05), as.factor))

INDI30 <- INDI30 %>%
  mutate(across(c(07:11), as.factor))

INDI30 <- INDI30 %>%
  mutate(across(c(22:42), as.factor))

t.Fechin <- tf(INDI30, Fechin)

#Definiendo función grafiporc
library(ggplot2)
library(dplyr)
library(RColorBrewer)

grafiporc <- function(variable, data, 
                                 titulo = "Distribución porcentual", 
                                 etiqueta_x = "Categorías", 
                                 etiqueta_y = "Porcentaje", 
                                 pie_de_pagina = "Fuente: Datos internos", 
                                 paleta_colores = "Dark2") {
  # Validar que la variable es un factor
  if (!is.factor(data[[deparse(substitute(variable))]])) {
    stop("La variable debe ser de tipo factor. Por favor, conviértela antes de usar esta función.")
  }
  
  # Calcular los porcentajes
  datos_porcentajes <- data %>%
    count({{ variable }}) %>%
    mutate(porcentaje = n / sum(n) * 100)
  
  # Redondear los porcentajes
  datos_porcentajes$porcentaje <- round(datos_porcentajes$porcentaje, 2)
  
  # Crear el gráfico de barras con porcentajes
  ggplot(datos_porcentajes, aes(x = {{ variable }}, y = porcentaje, fill = {{ variable }})) +
    geom_col(width = 0.75) +
    geom_text(aes(label = paste0(porcentaje, " %")), vjust = 1.2) +
    scale_fill_brewer(palette = paleta_colores) +
    labs(
      title = titulo,
      x = etiqueta_x,
      y = etiqueta_y,
      caption = pie_de_pagina
    ) +
    theme_gray() +
    theme(legend.position = "none")
}

# Ejemplo de aplicación básica:
# Supongamos que tu dataframe se llama INDI45 y tu variable es Fechin
# Ejemplo aplicación personalizada
grafiporc(
  variable = Fechin, 
  data = INDI30, 
  titulo = "Distribución Porcentual de Participantes según Fecha de Evaluación", 
  etiqueta_x = "Fecha de Evaluación", 
  etiqueta_y = "Porcentaje de Participantes", 
  pie_de_pagina = "Fuente: Grupo 3", 
  paleta_colores = "Dark2"
)
```



## Edad en Meses

A continuación, la información acerca de la edad en meses del participante

```{r 30_Dem_Age_Mo, echo=FALSE, message=FALSE, warning=FALSE, paged.print=FALSE, results = 'asis'}

t.agemo <- tf(INDI30, EDADMES)
# Definir la función para calcular indicadores estadísticos descriptivos
TED <- function(df) {
  # Crear un data frame para almacenar los resultados
  resultados <- data.frame(
    Variable = character(),
    Mediana = numeric(),
    Media = numeric(),
    `Desviación Estándar` = numeric(),
    `Número de Casos` = integer(),
    stringsAsFactors = FALSE
  )
  
  # Iterar sobre cada columna del dataframe
  for (nombre_columna in colnames(df)) {
    # Calcular la mediana, media, desviación estándar y número de casos
    mediana <- round(median(df[[nombre_columna]]), 2)
    media <- round(mean(df[[nombre_columna]]), 2)
    desviacion_estandar <- round(sd(df[[nombre_columna]]), 2)
    numero_casos <- length(df[[nombre_columna]])
    
    # Agregar los resultados al data frame
    resultados <- rbind(resultados, data.frame(
      Variable = nombre_columna,
      Mediana = mediana,
      Media = media,
      `Desviación Estándar` = desviacion_estandar,
      `Número de Casos` = numero_casos
    ))
  }
  
  return(kable(resultados, format = "markdown"))
}



# Llamar a la función y mostrar los resultados
AGEMO <- INDI30 %>% 
  select(EDADMES) %>% 
  as.data.frame()

TED_agemo <- TED(AGEMO)
print(TED_agemo)

```
A continuación el histograma de la Edad en meses:


```{r 30_AgeMo_Hist,  echo=FALSE, message=FALSE, warning=FALSE, paged.print=FALSE, results = 'asis'}
library(ggplot2)
library(dplyr)
library(RColorBrewer)

chiste <- function(data) {
  # Lista de paletas para colorear los histogramas
  paletas <- c(
    "Blues", "BuGn", "BuPu", "GnBu", "Greens", "Greys", 
    "Oranges", "OrRd", "PuBu", "PuBuGn", "PuRd", "Purples", 
    "RdPu", "Reds", "YlGn", "YlGnBu", "YlOrBr", "YlOrRd"
  )
  
  # Convertir paletas en colores hexadecimales
  colores_paletas <- lapply(paletas, function(p) brewer.pal(9, p))
  
  # Iterar sobre cada columna del dataframe
  for (i in seq_along(data)) {
    variable <- data[[i]]
    nombre_variable <- colnames(data)[i]
    
    # Seleccionar la paleta correspondiente (cíclico)
    colores <- colores_paletas[[(i - 1) %% length(colores_paletas) + 1]]
    
    # Calcular media y desviación estándar
    media_var <- mean(variable)
    sd_var <- sd(variable)
    
    # Crear el histograma con ggplot2
    histograma <- ggplot(data = data.frame(variable), aes(x = variable)) +
      geom_histogram(aes(y = ..density..), 
                     bins = 30, 
                     fill = colores[5],  # Color central de la paleta
                     color = "black") +
      stat_function(fun = dnorm, 
                    args = list(mean = media_var, sd = sd_var), 
                    color = "red", size = 1) +
      geom_vline(aes(xintercept = media_var), 
                 color = "blue", linetype = "dashed", size = 1) +
      ggtitle(paste("Histograma de", nombre_variable)) +
      theme_minimal() +
      labs(x = nombre_variable, y = "Densidad")
    
    # Mostrar el gráfico
    print(histograma)
  }
}
# Creando Histo Especial

chiste(AGEMO)
```

## Cuatrimestre de Nacimiento

A continuación, la información acerca de la edad en meses del participante. Esta variable fue creada a partir de los datos de fecha de nacimiento de los participantes. El propósito es llegar a establecer, posteriormente, si existe relación entre el cuatrimestre de nacimiento del participante y el nivel de desempeño en la Escala DINI (relaciones similares han sido encontradas en estudios previos para otros instrumentos y mediciones de logro académico).

```{r 30_QDOB, echo=FALSE, message=FALSE, warning=FALSE, paged.print=FALSE, results = 'asis'}
# tABLA DE fRECUENCIAS

t.QDOB <- tf(INDI30, QDOB)

# Gráfico Porcentual

grafiporc(
  variable = QDOB, 
  data = INDI30, 
  titulo = "Distribución Porcentual de Participantes según Cuatrimestre de Nacimiento", 
  etiqueta_x = "Cuatrimestre de nac.", 
  etiqueta_y = "Porcentaje de Participantes", 
  pie_de_pagina = "Fuente: Grupo 3", 
  paleta_colores = "Dark2"
)
```

## Grupo CodMod


A continuación, la información acerca de CodMod

```{r 30_CodMod, echo=FALSE, message=FALSE, warning=FALSE, paged.print=FALSE, results = 'asis'}

t.Codmod <- tf(INDI30, Codmod)

```

## Región Natural


A continuación, la información acerca de la Región Natural

```{r 30_RegNat, echo=FALSE, message=FALSE, warning=FALSE, paged.print=FALSE, results = 'asis'}
# Re-etiquetar los valores de la columna "Categoria"
INDI30 <- INDI30 %>%
  mutate(Regnat = recode(Regnat,
                            "1" = "Costa",
                            "2" = "Sierra",
                            "3" = "Selva"))
# Generamos tabla de frecuencias
t.Regnat <- tf(INDI30, Regnat)
# Generamos el gráfico
grafiporc(
  variable = Regnat, 
  data = INDI30, 
  titulo = "Distribución Porcentual de Participantes según Región Natural", 
  etiqueta_x = "Región", 
  etiqueta_y = "Porcentaje de Participantes", 
  pie_de_pagina = "Fuente: Grupo 3", 
  paleta_colores = "Dark2"  
)

```


## Área

A continuación, la información acerca del Área

```{r 30_Area, echo=FALSE, message=FALSE, warning=FALSE, paged.print=FALSE, results = 'asis'}
# Re-etiquetar los valores de la columna "Categoria"
INDI30 <- INDI30 %>%
  mutate(Area = recode(Area,
                            "1" = "Urbana",
                            "2" = "Rural"))
# Generamos tabla de frecuencias
t.Area <- tf(INDI30, Area)
# Generamos el gráfico
grafiporc(
  variable = Area, 
  data = INDI30, 
  titulo = "Distribución Porcentual de Participantes según Área", 
  etiqueta_x = "Área", 
  etiqueta_y = "Porcentaje de Participantes", 
  pie_de_pagina = "Fuente: Grupo 3", 
  paleta_colores = "Dark2"  
)

```


## Nivel de Modalidad

A continuación, la información acerca del Nivel de Modalidad

```{r 30_NivMod, echo=FALSE, message=FALSE, warning=FALSE, paged.print=FALSE, results = 'asis'}

# Generamos tabla de frecuencias
t.NivMod <- tf(INDI30, Nivmod)

# Generamos el gráfico
grafiporc(
  variable = Nivmod, 
  data = INDI30, 
  titulo = "Distribución Porcentual de Participantes según Nivel de Modalidad", 
  etiqueta_x = "Nivel", 
  etiqueta_y = "Porcentaje de Participantes", 
  pie_de_pagina = "Fuente: Grupo 3", 
  paleta_colores = "Dark2"  
)
```

## Gestión

A continuación, la información acerca de la Gestión (Pública o Privada) de la institución edicativa.

```{r 30_Gest, echo=FALSE, message=FALSE, warning=FALSE, paged.print=FALSE, results = 'asis'}

INDI30 <- INDI30 %>%
  mutate(Gest = recode(Gest,
                            "1" = "Pública",
                            "2" = "Privada"))
# Generamos tabla de frecuencias
t.Gest <- tf(INDI30, Gest)

# Generamos el gráfico
grafiporc(
  variable = Gest, 
  data = INDI30, 
  titulo = "Distribución Porcentual de Participantes según Gestión", 
  etiqueta_x = "Gestión", 
  etiqueta_y = "Porcentaje de Participantes", 
  pie_de_pagina = "Fuente: Grupo 3", 
  paleta_colores = "Dark2"  
)
```

## Departamento

A continuación, la información acerca del Departamento en donde vive el participante.

```{r 30_Depa, echo=FALSE, message=FALSE, warning=FALSE, paged.print=FALSE, results = 'asis'}

INDI30$Reg <- as.factor(INDI30$Reg)

t.Depa <- tf(INDI30, Reg)

# Generamos el gráfico
grafiporc(
  variable = Reg, 
  data = INDI30, 
  titulo = "Distribución Porcentual de Participantes según Departamento", 
  etiqueta_x = "Departamento", 
  etiqueta_y = "Porcentaje de Participantes", 
  pie_de_pagina = "Fuente: Grupo 3", 
  paleta_colores = "Dark2"  
)
```


## Quintil de Pobreza

A continuación, la información acerca del Departamento en donde vive el participante.

```{r 30_Quintus, echo=FALSE, message=FALSE, warning=FALSE, paged.print=FALSE, results = 'asis'}

INDI30$Quintil <- as.factor(INDI30$Quintil)

t.Quin <- tf(INDI30, Quintil)

# Generamos el gráfico
grafiporc(
  variable = Quintil, 
  data = INDI30, 
  titulo = "Distribución Porcentual de Participantes según Quintil de Pobreza", 
  etiqueta_x = "Quintil", 
  etiqueta_y = "Porcentaje de Participantes", 
  pie_de_pagina = "Fuente: Grupo 3", 
  paleta_colores = "Dark2"  
)
```



## Incidencia / No Incidencia (VSS)

A continuación, la información acerca de la Incidencia / No Incidencia.

```{r 30_VSS, echo=FALSE, message=FALSE, warning=FALSE, paged.print=FALSE, results = 'asis'}

INDI30 <- INDI30 %>%
  mutate(VSS = recode(VSS,
                            "0" = "Ninguna",
                            "1" = "Al Menos Una"))
t.VSS <- tf(INDI30, VSS)

# Generamos el gráfico
grafiporc(
  variable = VSS, 
  data = INDI30, 
  titulo = "Distribución Porcentual de Participantes según Existencia de Incidencia", 
  etiqueta_x = "Incidencia?", 
  etiqueta_y = "Porcentaje de Participantes", 
  pie_de_pagina = "Fuente: Grupo 3", 
  paleta_colores = "Dark2"  
)
```


## Incidencia Perinatal (VSSdesper)

A continuación, la información acerca de la Incidencia Perinatal.

```{r 30_VSSdesper, echo=FALSE, message=FALSE, warning=FALSE, paged.print=FALSE, results = 'asis'}

INDI30 <- INDI30 %>%
  mutate(VSSdesper = recode(VSSdesper,
                            "0" = "Ninguna",
                            "1" = "Al Menos Una"))
t.VSSdesper <- tf(INDI30, VSSdesper)

# Generamos el gráfico
grafiporc(
  variable = VSSdesper, 
  data = INDI30, 
  titulo = "Distribución Porcentual de Participantes con Inc. Perinatal", 
  etiqueta_x = "Inc. Perinatal?", 
  etiqueta_y = "Porcentaje de Participantes", 
  pie_de_pagina = "Fuente: Grupo 3", 
  paleta_colores = "Dark2"  
)
```


## Incidencia Tratamiento Médico (VSSttomed)

A continuación, la información acerca de la Incidencia por Tratamiento Médico.

```{r 30_VSSttomed, echo=FALSE, message=FALSE, warning=FALSE, paged.print=FALSE, results = 'asis'}

INDI30 <- INDI30 %>%
  mutate(VSSttomed = recode(VSSttomed,
                            "0" = "Ninguna",
                            "1" = "Al Menos Una"))
t.VSSttomed <- tf(INDI30, VSSttomed)

# Generamos el gráfico
grafiporc(
  variable = VSSttomed, 
  data = INDI30, 
  titulo = "Distribución Porcentual de Participantes con Inc. de Tratamiento Médico", 
  etiqueta_x = "Inc. Tto. Médico?", 
  etiqueta_y = "Porcentaje de Participantes", 
  pie_de_pagina = "Fuente: Grupo 3", 
  paleta_colores = "Dark2"  
)
```









## Incidencia por Patología (VSSpatolo)

A continuación, la información acerca de la Incidencia por Patología.

```{r 30_VSSpatolo, echo=FALSE, message=FALSE, warning=FALSE, paged.print=FALSE, results = 'asis'}

INDI30 <- INDI30 %>%
  mutate(VSSpatolo = recode(VSSpatolo,
                            "0" = "Ninguna",
                            "1" = "Al Menos Una"))
t.VSSpatolo <- tf(INDI30, VSSpatolo)

# Generamos el gráfico
grafiporc(
  variable = VSSpatolo, 
  data = INDI30, 
  titulo = "Distribución Porcentual de Participantes con Inc. por Patología", 
  etiqueta_x = "Inc. Patología?", 
  etiqueta_y = "Porcentaje de Participantes", 
  pie_de_pagina = "Fuente: Grupo 3", 
  paleta_colores = "Dark2"  
)
```


## Incidencia por Negligencia (VSSnegl)

A continuación, la información acerca de la Incidencia por Negligencia

```{r 30_VSSnegl, echo=FALSE, message=FALSE, warning=FALSE, paged.print=FALSE, results = 'asis'}

INDI30 <- INDI30 %>%
  mutate(VSSnegl = recode(VSSnegl,
                            "0" = "Ninguna",
                            "1" = "Al Menos Una"))
t.VSSnegl <- tf(INDI30, VSSnegl)

# Generamos el gráfico
grafiporc(
  variable = VSSnegl, 
  data = INDI30, 
  titulo = "Distribución Porcentual de Participantes con Inc. por Negligencia", 
  etiqueta_x = "Inc. Negligencia?", 
  etiqueta_y = "Porcentaje de Participantes", 
  pie_de_pagina = "Fuente: Grupo 3", 
  paleta_colores = "Dark2"  
)
```

## Incidencia por Mudanza (VSSmud)

A continuación, la información acerca de la Incidencia por Mudanza


```{r 30_VSSmud, echo=FALSE, message=FALSE, warning=FALSE, paged.print=FALSE, results = 'asis'}

INDI30 <- INDI30 %>%
  mutate(VSSmud = recode(VSSmud,
                            "0" = "Ninguna",
                            "1" = "Al Menos Una"))
t.VSSmud <- tf(INDI30, VSSmud)

# Generamos el gráfico
grafiporc(
  variable = VSSmud, 
  data = INDI30, 
  titulo = "Distribución Porcentual de Participantes con Inc. por Mudanza", 
  etiqueta_x = "Inc. Mudanza?", 
  etiqueta_y = "Porcentaje de Participantes", 
  pie_de_pagina = "Fuente: Grupo 3", 
  paleta_colores = "Dark2"  
)
```



## Incidencia por Consumo (VSSconsus)

A continuación, la información acerca de la Incidencia por Consumo:


```{r 30_VSSconsus, echo=FALSE, message=FALSE, warning=FALSE, paged.print=FALSE, results = 'asis'}

INDI30 <- INDI30 %>%
  mutate(VSSconsus = recode(VSSconsus,
                            "0" = "Ninguna",
                            "1" = "Al Menos Una"))
t.VSSconsus <- tf(INDI30, VSSconsus)

# Generamos el gráfico
grafiporc(
  variable = VSSconsus, 
  data = INDI30, 
  titulo = "Distribución Porcentual de Participantes con Inc. por Consumo", 
  etiqueta_x = "Inc. Consumo?", 
  etiqueta_y = "Porcentaje de Participantes", 
  pie_de_pagina = "Fuente: Grupo 3", 
  paleta_colores = "Dark2"  
)
```



## Incidencia por Desempleo (VSSdesemp)

A continuación, la información acerca de la Incidencia por Desempleo:


```{r 30_VSSdesemp, echo=FALSE, message=FALSE, warning=FALSE, paged.print=FALSE, results = 'asis'}

INDI30 <- INDI30 %>%
  mutate(VSSdesemp = recode(VSSdesemp,
                            "0" = "Ninguna",
                            "1" = "Al Menos Una"))
t.VSSdesemp <- tf(INDI30, VSSdesemp)

# Generamos el gráfico
grafiporc(
  variable = VSSdesemp, 
  data = INDI30, 
  titulo = "Distribución Porcentual de Participantes con Inc. por Desempleo", 
  etiqueta_x = "Inc. Desempleo?", 
  etiqueta_y = "Porcentaje de Participantes", 
  pie_de_pagina = "Fuente: Grupo 3", 
  paleta_colores = "Dark2"  
)
```






















## Incidencia Familiar (VSSfamprilib)

A continuación, la información acerca de la Incidencia Familiar:


```{r 30_VSSfamprilib, echo=FALSE, message=FALSE, warning=FALSE, paged.print=FALSE, results = 'asis'}

INDI30 <- INDI30 %>%
  mutate(VSSfamprilib = recode(VSSfamprilib,
                            "0" = "Ninguna",
                            "1" = "Al Menos Una"))
t.VSSfamprilib <- tf(INDI30, VSSfamprilib)

# Generamos el gráfico
grafiporc(
  variable = VSSfamprilib, 
  data = INDI30, 
  titulo = "Distribución Porcentual de Participantes con Inc. por Desempleo", 
  etiqueta_x = "Inc. Desempleo?", 
  etiqueta_y = "Porcentaje de Participantes", 
  pie_de_pagina = "Fuente: Grupo 3", 
  paleta_colores = "Dark2"  
)
```































## Incidencia Otros (VSSotro)

A continuación, la información acerca de la Incidencia Otros:


```{r 30_VSSotro, echo=FALSE, message=FALSE, warning=FALSE, paged.print=FALSE, results = 'asis'}

INDI30 <- INDI30 %>%
  mutate(VSSotro = recode(VSSotro,
                            "0" = "Ninguna",
                            "1" = "Al Menos Una"))
t.VSSotro <- tf(INDI30, VSSotro)

# Generamos el gráfico
grafiporc(
  variable = VSSotro, 
  data = INDI30, 
  titulo = "Distribución Porcentual de Participantes con Otras Incidencias", 
  etiqueta_x = "Inc. Otros?", 
  etiqueta_y = "Porcentaje de Participantes", 
  pie_de_pagina = "Fuente: Grupo 3", 
  paleta_colores = "Dark2"  
)
```





























