---
title: "Informe Estandarización Perú Escala DINI 4-5 años"
author: "Martín Vargas Estrada"
date: "`r Sys.Date()`"
output:
  pdf_document: default
  html_document:
    df_print: paged
  word_document: default
---

# Introducción


Informe de Exploración Psicométrica de los puntajes de la prueba DINI obtenidas con muestra de Perú, grupo etario de 4 a 5 años. 

## Descripción de la muestra

Pasaremos a describir y graficar las principales variables demográficas que caracterizan a la muestra:

```{r SetUp, message=FALSE, warning=FALSE, include=FALSE, paged.print=FALSE}
knitr::opts_chunk$set(
	echo = FALSE,
	message = FALSE,
	warning = FALSE
)

library(haven)

# Carga el archivo .sav
INDI30 <- read_sav("INDI3.sav")
INDI45 <- read_sav("INDI45.sav")
# View(INDI45)

# Generamos funciones
# Función para generar tablas de frecuencias comme il faut
tf <- function(df, variable) {
  resultado <- df %>%
    group_by({{ variable }}) %>%
    summarize(
      n = n(),
      porcentaje = round(n / nrow(df) * 100, 2)
    ) %>%
    arrange({{ variable }}) %>%
    mutate(
      n_acum = cumsum(n),
      porcentaje_acum = cumsum(porcentaje)
    ) %>% 
    return(resultado)
  # Cambiamos el nombre de las columnas de la tabla de frecuencias
  colnames(resultado) <- c(colnames(resultado)[1], "N", "%", "N Acum.", "% Acum.")
  # Personalizamos el caption con el nombre de la variable
  caption_personalizado <- paste("Tabla de Frecuencias de", quo_name(enquo(variable)))
  # Embellecemos la tabla
  library(knitr)
  # Aplicamos kable con el caption personalizado
  print(kable(resultado, caption = caption_personalizado, align = 'lrrrr', booktabs = T))
}
```

### Fechas

A continuación 

```{r 45_Dem_FechAp, echo=FALSE, message=FALSE, warning=FALSE, paged.print=FALSE, results = 'asis'}
library(tidyverse)
library(readr)
library(dplyr)
library(readxl)
library(openxlsx)
library(lubridate)

INDI45 <- INDI45 %>%
  mutate(DIDI = Fechfinal - Fechin)

INDI45 <- INDI45 %>%
  mutate(across(c(06:13), as.factor))

INDI45 <- INDI45 %>%
  mutate(Fechin = as.factor(Fechin))

t.Fechin <- tf(INDI45, Fechin)

#Definiendo función grafiporc
library(ggplot2)
library(dplyr)
library(RColorBrewer)

graficar_porcentajes <- function(variable, data, 
                                 titulo = "Distribución porcentual", 
                                 etiqueta_x = "Categorías", 
                                 etiqueta_y = "Porcentaje", 
                                 pie_de_pagina = "Fuente: Datos internos. Elaboración propia", 
                                 paleta_colores = "Dark2") {
  # Validar que la variable es un factor
  if (!is.factor(data[[deparse(substitute(variable))]])) {
    stop("La variable debe ser de tipo factor. Por favor, conviértela antes de usar esta función.")
  }
  
  # Calcular los porcentajes
  datos_porcentajes <- data %>%
    count({{ variable }}) %>%
    mutate(porcentaje = n / sum(n) * 100)
  
  # Redondear los porcentajes
  datos_porcentajes$porcentaje <- round(datos_porcentajes$porcentaje, 2)
  
  # Crear el gráfico de barras con porcentajes
  ggplot(datos_porcentajes, aes(x = {{ variable }}, y = porcentaje, fill = {{ variable }})) +
    geom_col(width = 0.75) +
    geom_text(aes(label = paste0(porcentaje, " %")), vjust = 1.2) +
    scale_fill_brewer(palette = paleta_colores) +
    labs(
      title = titulo,
      x = etiqueta_x,
      y = etiqueta_y,
      caption = pie_de_pagina
    ) +
    theme_minimal() +
    theme(legend.position = "none")
}

# Ejemplo de aplicación básica:
# Supongamos que tu dataframe se llama INDI45 y tu variable es Fechin
# Ejemplo aplicación personalizada
graficar_porcentajes(
  variable = Fechin, 
  data = INDI45, 
  titulo = "Distribución Porcentual de Participantes según Fecha de Evaluación", 
  etiqueta_x = "Fecha de Evaluación", 
  etiqueta_y = "Porcentaje de Participantes", 
  pie_de_pagina = "Fuente: Análisis propio", 
  paleta_colores = "Dark2"
)
```


#### Fechas de Evaluación y su Impacto en los Puntajes INDI

Pasaremos a hacer un análisis exhaustivo de la relación entre las fechas evaluación  y los puntajes de la escala:

```{r 45_fechin_kw, echo=FALSE, message=FALSE, warning=FALSE, paged.print=FALSE,  results = 'asis'}

library(dplyr)
library(kableExtra)
# definimos la función kuwa
library(flextable)

kuwa <- function(data, rango_var_num, col_factor) {
  # Verificar que la variable factor sea de tipo factor
  if (!is.factor(data[[col_factor]])) {
    stop("La columna especificada como factor debe ser de tipo factor.")
  }
  
  # Extraer nombres de las columnas numéricas
  nombres_var <- colnames(data)[rango_var_num]
  
  # Inicializar lista de resultados
  resultados <- data.frame(Variable = character(),
                           P_Valor = numeric(),
                           Significancia = character(),
                           stringsAsFactors = FALSE)
  
  # Iterar sobre las columnas numéricas
  for (col in nombres_var) {
    tryCatch({
      # Realizar la prueba Kruskal-Wallis
      test <- kruskal.test(data[[col]] ~ data[[col_factor]])
      p_valor <- test$p.value
      
      # Determinar la significancia
      significancia <- ifelse(p_valor < 0.001, "***",
                              ifelse(p_valor < 0.01, "**",
                                     ifelse(p_valor < 0.05, "*", "ns")))
      
      # Agregar resultados al dataframe
      resultados <- rbind(resultados, data.frame(Variable = col,
                                                 P_Valor = round(p_valor, 2),
                                                 Significancia = significancia))
    }, error = function(e) {
      warning(paste("Hubo un problema con la variable:", col, "-", e$message))
    })
  }
  
  # Crear tabla con flextable
  tabla <- flextable(resultados)
  tabla <- theme_vanilla(tabla) # Estilo predeterminado
  tabla <- autofit(tabla)       # Ajustar automáticamente el tamaño de las columnas
  
  return(tabla)
}

# Ejemplo de uso
# kw.fechin <- kuwa(data = INDI45, rango_var_num = 95:104, col_factor = 2)
# kw.fechin


# Aplicando

kw.fechin <- kuwa(data = INDI45, rango_var_num = 95:104, col_factor = 2)

kw.fechin

```
Podemos apreciar que en todos los casos, la fecha de evaluación incide en los niveles de los puntajes. Luego tendremos que verificar si lo que en realidad sucede ---como sospecho--- es que hay una variable encubierta que explica estas diferencias radicales de puntaje.

Necesitamos explorar en qué grupos radica la diferencia.

```{r 45_fechin_dundun, echo=FALSE, message=FALSE, warning=FALSE, paged.print=FALSE,  results = 'asis'}
library(dunn.test)

# Función actualizada
# Instalar y cargar el paquete necesario
if (!requireNamespace("dunn.test", quietly = TRUE)) {
  install.packages("dunn.test")
}
library(dunn.test)

# Función actualizada
dundun <- function(dataframe, columna_datos, columna_grupo) {
  # Extraer las variables de datos y grupo
  datos <- dataframe[[columna_datos]]
  grupo <- dataframe[[columna_grupo]]
  
  # Nombre de la variable numérica
  nombre_variable <- colnames(dataframe)[columna_datos]
  
  # Verificar que las columnas seleccionadas sean válidas
  if (!is.numeric(datos)) {
    stop("La columna de datos debe ser numérica.")
  }
  if (!is.factor(grupo) && !is.character(grupo)) {
    stop("La columna de grupo debe ser categórica (factor o texto).")
  }
  
  # Convertir la columna de grupo a factor si no lo es
  grupo <- as.factor(grupo)
  
  # Ejecutar el test de Dunn con ajuste Bonferroni
  resultado_dunn <- dunn.test(x = datos, g = grupo, method = "bonferroni", kw = FALSE, table = FALSE)

  # Extraer comparaciones y p-valores ajustados
  comparaciones <- resultado_dunn$comparisons
  p_valores_ajustados <- resultado_dunn$P.adjusted
  
  # Clasificar el nivel de significancia
  significacion <- ifelse(p_valores_ajustados < 0.001, "***",
                  ifelse(p_valores_ajustados < 0.01, "**",
                  ifelse(p_valores_ajustados < 0.05, "*", "NS")))
  
  # Determinar si hay diferencias reales probables
  diferencia_real <- ifelse(p_valores_ajustados < 0.05, "Sí", "No")
  
  # Crear el data frame final (sin el p-valor ajustado)
  resultado_final <- data.frame(
    Variable = nombre_variable,
    Comparacion = comparaciones,
    Significacion = significacion,
    Diferencia_Real_Probable = diferencia_real,
    stringsAsFactors = FALSE
  )
  
  # Generar el gráfico de boxplot
  cat("\n### Boxplots de la distribución de datos por grupo ###\n")
  boxplot(datos ~ grupo,
          main = paste("Distribución de", nombre_variable, "por grupo"),
          xlab = "Grupo",
          ylab = nombre_variable,
          col = rainbow(length(levels(grupo))),
          border = "black")
  
  # Mostrar la tabla con formato Markdown
  cat("\n### Análisis Dunn de las diferencias estadísticamente significativas ###\n\n")
  print(knitr::kable(resultado_final, format = "markdown"))
}






# Fin de la función


dundun (dataframe = INDI45, columna_datos = 95, columna_grupo = 2)

dundun (dataframe = INDI45, columna_datos = 96, columna_grupo = 2)

dundun (dataframe = INDI45, columna_datos = 97, columna_grupo = 2)

dundun (dataframe = INDI45, columna_datos = 98, columna_grupo = 2)

dundun (dataframe = INDI45, columna_datos = 99, columna_grupo = 2)

dundun (dataframe = INDI45, columna_datos = 100, columna_grupo = 2)


```


Pasemos ahora a examinar otras variables grupales en su incidencia en los puntajes del instrumento. 

### Edad en Meses

```{r 45_Dem_Age_Mo, echo=FALSE, message=FALSE, warning=FALSE, paged.print=FALSE, results = 'asis'}

t.agemo <- tf(INDI45, EDADMES)
# Definir la función para calcular indicadores estadísticos descriptivos
TED <- function(df) {
  # Crear un data frame para almacenar los resultados
  resultados <- data.frame(
    Variable = character(),
    Mediana = numeric(),
    Media = numeric(),
    `Desviación Estándar` = numeric(),
    `Número de Casos` = integer(),
    stringsAsFactors = FALSE
  )
  
  # Iterar sobre cada columna del dataframe
  for (nombre_columna in colnames(df)) {
    # Calcular la mediana, media, desviación estándar y número de casos
    mediana <- round(median(df[[nombre_columna]]), 2)
    media <- round(mean(df[[nombre_columna]]), 2)
    desviacion_estandar <- round(sd(df[[nombre_columna]]), 2)
    numero_casos <- length(df[[nombre_columna]])
    
    # Agregar los resultados al data frame
    resultados <- rbind(resultados, data.frame(
      Variable = nombre_columna,
      Mediana = mediana,
      Media = media,
      `Desviación Estándar` = desviacion_estandar,
      `Número de Casos` = numero_casos
    ))
  }
  
  return(kable(resultados, format = "markdown"))
}



# Llamar a la función y mostrar los resultados
AGEMO <- INDI45 %>% 
  select(EDADMES) %>% 
  as.data.frame()

TED_agemo <- TED(AGEMO)
print(TED_agemo)

```
A continuación el histograma de la Edad en meses:

```{r 45_AgeMo_Hist,  echo=FALSE, message=FALSE, warning=FALSE, paged.print=FALSE, results = 'asis'}
library(ggplot2)
library(dplyr)
library(RColorBrewer)

chiste <- function(data) {
  # Lista de paletas para colorear los histogramas
  paletas <- c(
    "Blues", "BuGn", "BuPu", "GnBu", "Greens", "Greys", 
    "Oranges", "OrRd", "PuBu", "PuBuGn", "PuRd", "Purples", 
    "RdPu", "Reds", "YlGn", "YlGnBu", "YlOrBr", "YlOrRd"
  )
  
  # Convertir paletas en colores hexadecimales
  colores_paletas <- lapply(paletas, function(p) brewer.pal(9, p))
  
  # Iterar sobre cada columna del dataframe
  for (i in seq_along(data)) {
    variable <- data[[i]]
    nombre_variable <- colnames(data)[i]
    
    # Seleccionar la paleta correspondiente (cíclico)
    colores <- colores_paletas[[(i - 1) %% length(colores_paletas) + 1]]
    
    # Calcular media y desviación estándar
    media_var <- mean(variable)
    sd_var <- sd(variable)
    
    # Crear el histograma con ggplot2
    histograma <- ggplot(data = data.frame(variable), aes(x = variable)) +
      geom_histogram(aes(y = ..density..), 
                     bins = 30, 
                     fill = colores[5],  # Color central de la paleta
                     color = "black") +
      stat_function(fun = dnorm, 
                    args = list(mean = media_var, sd = sd_var), 
                    color = "red", size = 1) +
      geom_vline(aes(xintercept = media_var), 
                 color = "blue", linetype = "dashed", size = 1) +
      ggtitle(paste("Histograma de", nombre_variable)) +
      theme_minimal() +
      labs(x = nombre_variable, y = "Densidad")
    
    # Mostrar el gráfico
    print(histograma)
  }
}
# Creando Histo Especial

chiste(AGEMO)
```

Ahora evaluaremos la normalidad de la variable Edad en Meses:

```{r 45_AgeMo_Norm, echo=FALSE, message=FALSE, warning=FALSE, paged.print=FALSE, results = 'asis'}
# Usamos la función Norma
# Instalar el paquete nortest si no está instalado
if (!requireNamespace("nortest", quietly = TRUE)) {
  install.packages("nortest")
}

# Librerías necesarias
library(dplyr)
library(nortest)  # Para Anderson-Darling
library(tseries)  # Para Jarque-Bera
library(knitr)    # Para kable

Norma <- function(data) {
  # Función para calcular el nivel de significancia y formatear el resultado
  interpretar_resultado <- function(p) {
    if (is.na(p)) return("NA")
    nivel_significancia <- ifelse(p <= 0.001, "***",
                                  ifelse(p <= 0.01, "**",
                                         ifelse(p <= 0.05, "*", "NS")))
    interpretacion <- ifelse(p > 0.05, "Se puede asumir normalidad", "No se puede asumir normalidad")
    paste0("p = ", sprintf("%.2f", p), " ", nivel_significancia, " (", interpretacion, ")")
  }
  
  # Lista para almacenar resultados
  resultados <- list()
  
  # Iterar sobre cada columna del dataframe
  for (var in colnames(data)) {
    variable <- data[[var]]
    
    # Calcular los p-valores
    shapiro_p <- ifelse(length(variable) > 2, shapiro.test(variable)$p.value, NA)
    # ks_p <- ifelse(length(variable) > 1, ks.test(variable, "pnorm", mean(variable), sd(variable))$p.value, NA)
    ks_p <- ifelse(length(variable) > 1, nortest::lillie.test(variable)$p.value, NA)
    
    # ad_p <- ifelse(length(variable) > 1, ad.test(variable)$p.value, NA)
    
    # Interpretar y formatear los resultados
    shapiro_resultado <- interpretar_resultado(shapiro_p)
    ks_resultado <- interpretar_resultado(ks_p)
    # ad_resultado <- interpretar_resultado(ad_p)
    
    # Agregar resultados formateados a la lista
    resultados[[var]] <- c(
      Shapiro_Wilk = shapiro_resultado,
      Lilliefors_KS = ks_resultado
      # Anderson_Darling = ad_resultado
    )
  }
  
  # Convertir la lista en un dataframe
  resultados_df <- as.data.frame(do.call(rbind, resultados), stringsAsFactors = FALSE)
  rownames(resultados_df) <- colnames(data)
  
  # Personalizar la salida con kable
  resultados_df %>%
    kable(format = "markdown", align = "rll", caption = "Resultados de los tests de normalidad (S-W, Lilliefors K-S)")
}


# Ejemplo de uso con un dataframe "df"
Norma(AGEMO)


```

Como vemos, la edad no está normalmente distribuida, lo cual no necesariamente era esperable por lo que no tiene mucha relevancia.

#### Relación entre Edad y Puntajes DINI

Pasamos a evluar la relación entre la Edad en meses del participante y el puntaje DINI:

```{r 45_AGEMOvsDINI, echo=FALSE, message=FALSE, warning=FALSE, paged.print=FALSE, results = 'asis'}


```


### Codmod

Para la modalidad, tenemos los siguientes resultados:

```{r 45_Codmod, echo=FALSE, message=FALSE, warning=FALSE, paged.print=FALSE, results = 'asis'}
t.Codmod <- tf(INDI45, Codmod)


```

Vamos a explorar si la modalidad impacta en los puntajes de la escala.

```{r 45_kw_Codmod, echo=FALSE, message=FALSE, warning=FALSE, paged.print=FALSE,  results = 'asis'}
kw.Codmod <- kuwa(data = INDI45, rango_var_num = 95:104, col_factor = 6)

kw.Codmod

```

En efecto, vemos que el impacto de la modalidad es estadísticamente significativo.

Necesitamos explorar en qué grupos radica la diferencia.

### Región Natural

Exploremos ahora la variable Región Natural (Costa, Sierra, Selva). 
```{r 45_RegNat_Frec, echo=FALSE, message=FALSE, warning=FALSE, paged.print=FALSE, results = 'asis'}

# Recodificamos los valores de la variable 

INDI45$Región <- recode(INDI45$Regnat, 
                   `1` = "Costa", 
                   `2` = "Sierra", 
                   `3` = "Selva")
# Generamos la tabla de frecuencias
t.Región <- tf(INDI45,Región)
#Generamos el gráfico Porcentual
graficar_porcentajes(
  variable = Región, 
  data = INDI45, 
  titulo = "Distribución Porcentual de Participantes según Región",   etiqueta_x = "Región", 
  etiqueta_y = "Porcentaje de Participantes", 
  pie_de_pagina = "Fuente: Análisis propio", 
  paleta_colores = "Set1"
)
```

# Análisis de Correlaciones

Como las variables sumatorias de la Escala DINI no están normalmente distribuidas, se realizará la evaluación de la asociación con las variables demográficas numéricas mediante el índico rho de Spearman, que es un instrumento estadístico que no asume normalidad.

## Edad y Puntajes Sumatorios de la Escala

```{r corre_anal_45, echo=FALSE, message=FALSE, warning=FALSE, paged.print=FALSE, results = 'asis'}

# Función para calcular e interpretar correlaciones Spearman
# Instalar paquetes necesarios si no están instalados
if (!requireNamespace("flextable", quietly = TRUE)) install.packages("flextable")

# Función ajustada para calcular y analizar correlaciones de Spearman con formato Markdown
corre_anal <- function(data, variables_X, variable_Y) {
  resultados <- data.frame(Variable_X = character(), Rho = numeric(), Magnitud = character(), 
                           Significacion = character(), stringsAsFactors = FALSE)
  
  # Iterar sobre las variables X
  for (var in variables_X) {
    test <- cor.test(data[[var]], data[[variable_Y]], method = "spearman")
    rho <- test$estimate
    p_value <- test$p.value
    
    # Determinar la magnitud de rho
    magnitud <- ifelse(abs(rho) > 0.7, "Muy fuerte",
                       ifelse(abs(rho) > 0.5, "Fuerte",
                              ifelse(abs(rho) > 0.3, "Moderada",
                                     ifelse(abs(rho) > 0.2, "Débil",
                                            ifelse(abs(rho) > 0.1, "Muy débil", "Nula")))))
    
    # Determinar la significación estadística
    significacion <- ifelse(p_value < 0.001, "***",
                            ifelse(p_value < 0.01, "**",
                                   ifelse(p_value < 0.05, "*", "NS")))
    
    # Agregar los resultados a la tabla
    resultados <- rbind(resultados, data.frame(
      Variable_X = colnames(data)[var],
      Rho = round(rho, 2),  # Redondear a dos decimales
      Magnitud = magnitud,
      Significacion = significacion
    ))
  }
  
  # Crear la tabla en formato Markdown
  markdown_tabla <- paste0(
    "| Variable X        | Índice Rho | Magnitud     | Significación |\n",
    "|-------------------|------------|--------------|---------------|\n"
  )
  for (i in 1:nrow(resultados)) {
    fila <- resultados[i, ]
    # Alinear Rho a la derecha añadiendo espacios si es necesario
    rho_formateado <- sprintf("%6.2f", fila$Rho)
    markdown_tabla <- paste0(markdown_tabla,
                             "| ", fila$Variable_X, 
                             " | ", rho_formateado, 
                             " | ", fila$Magnitud, 
                             " | ", fila$Significacion, "         |\n")
  }
  
  # Generar interpretaciones textuales
  no_significativas <- resultados[resultados$Significacion == "NS", ]
  significativas <- resultados[resultados$Significacion != "NS" & resultados$Magnitud != "Nula", ]
  significativas_nulas <- resultados[resultados$Significacion != "NS" & resultados$Magnitud == "Nula", ]
  
  texto <- ""
  
  # Correlaciones no significativas
  if (nrow(no_significativas) > 0) {
    texto <- paste(texto, "La(s) siguiente(s) correlación(es) no fueron estadísticamente significativas:")
    texto <- paste(texto, paste(no_significativas$Variable_X, collapse = ", "), ".\n")
  }
  
  # Correlaciones significativas pero con magnitud nula
  if (nrow(significativas_nulas) > 0) {
    texto <- paste(texto, "Por otro lado, la(s) siguiente(s) correlación(es), si bien técnicamente significativa(s), son de magnitud tan pequeña que no indican ninguna asociación en la práctica:")
    texto <- paste(texto, paste(significativas_nulas$Variable_X, collapse = ", "), ".\n")
  }
  
  # Correlaciones significativas con interpretación
  if (nrow(significativas) > 0) {
    texto <- paste(texto, "En contraste, las siguientes correlaciones sí resultaron estadísticamente significativas:")
    texto <- paste(texto, paste(significativas$Variable_X, collapse = ", "), ".\n\n")
    
    texto <- paste(texto, "A continuación, pasaremos a analizar el detalle de las correlaciones estadísticamente significativas.\n")
    for (i in 1:nrow(significativas)) {
      detalle <- significativas[i, ]
      signo <- ifelse(detalle$Rho > 0, "directa", "inversa")
      interpretacion <- paste0(
        "- La asociación entre ", detalle$Variable_X, " y ", colnames(data)[variable_Y],
        " es ", detalle$Magnitud, " y ", signo, 
        ". Esto implica que a mayor puntaje en ", detalle$Variable_X, 
        ", la persona suele tener ", ifelse(signo == "directa", "mayores", "menores"),
        " puntajes en ", colnames(data)[variable_Y], ".\n"
      )
      texto <- paste(texto, interpretacion, "\n")
    }
  }
  
  # Imprimir la tabla en formato Markdown y las interpretaciones
  cat(markdown_tabla, "\n")
  cat(texto, "\n")
}

# Probar la función con el conjunto de datos ficticio
corre_anal(INDI45, variables_X = 95:104, variable_Y = 5)
```

