---
title: "Informe Estandarización Perú Escala DINI"
author: "Martín Vargas Estrada"
date: "`r Sys.Date()`"
output: word_document
---

```{r setup, include=FALSE}
knitr::opts_chunk$set(
	echo = FALSE,
	message = FALSE,
	warning = FALSE
)
```

## Introducción

Algunas notas básicas sobre el instrumento, la variable a medir, y las variables demográficas.

## Describiendo la muestra

Pasaremos a describir y graficar las principales variables demográficas que caracterizan a la muestra:

```{r prep, message=FALSE, warning=FALSE, include=FALSE, paged.print=FALSE}
# Activamos los programas que necesitaremo
library(tidyverse)
library(readr)
library(dplyr)
library(readxl)
library(openxlsx)
library(lubridate)
# Limpiamos todo: 
rm(list = ls())
# Generamos funciones
# Función para generar tablas de frecuencias comme il faut
tf <- function(df, variable) {
  resultado <- df %>%
    group_by({{ variable }}) %>%
    summarize(
      n = n(),
      porcentaje = round(n / nrow(df) * 100, 2)
    ) %>%
    arrange({{ variable }}) %>%
    mutate(
      n_acum = cumsum(n),
      porcentaje_acum = cumsum(porcentaje)
    ) %>% 
    return(resultado)
  # Cambiamos el nombre de las columnas de la tabla de frecuencias
  colnames(resultado) <- c(colnames(resultado)[1], "N", "%", "N Acum.", "% Acum.")
  # Personalizamos el caption con el nombre de la variable
  caption_personalizado <- paste("Tabla de Frecuencias de", quo_name(enquo(variable)))
  # Embellecemos la tabla
  library(knitr)
  # Aplicamos kable con el caption personalizado
  print(kable(resultado, caption = caption_personalizado, align = 'lrrrr', booktabs = T))
}

# Jalamos la data
INDI_DATA_01 <- read_csv("INDI_DATA_01.csv")
# View(INDI_DATA_01)
# Extraemos solo los puntajes de la data
INDI0 <- INDI_DATA_01[, c(1,(44:145))]

# Transformaremos todos los puntajes 7 y 8 a NA, excepto en la columna 1 (el ID)
INDI0 <- INDI0 %>%
  mutate(across(-1, ~ifelse(.x %in% c(7, 8), NA, .x)))
# View(INDI0)

# Cambiamos las columnas de nombre
colnames(INDI0) <- c("Código", "C1N3", 	"C2N3", 	"C3N3", 	"C4N3", 	"C5N3", 	"C6N3", 	"C7N3", 	"C8N3", 	"C9N3", 	"C10N3", 	"C11N3", 	"C12N3", 	"C13N3", 	"C14N3", 	"C15N3", 	"C16N3", 	"C17N3", 	"C18N3", 	"C19N3", 	"C20N3", 	"C21N3", 	"C22N3", 	"C23N3", 	"M1N3", 	"M2N3", 	"M3N3", 	"M4N3", 	"M5N3", 	"M6N3", 	"M7N3", 	"M8N3", 	"S1N3", 	"S2N3", 	"S3N3", 	"S4N3", 	"S5N3", 	"S6N3", 	"S7N3", 	"S8N3", 	"S9N3", 	"S10N3", 	"S11N3", 	"S12N3", 	"S13N3", 	"D1N3", 	"D2N3", 	"D3N3", 	"D4N3", 	"D5N3", 	"D6N3", 	"C1N45", 	"C2N45", 	"C3N45", 	"C4N45", 	"C5N45", 	"C6N45", 	"C7N45", 	"C8N45", 	"C9N45", 	"C10N45", 	"C11N45", 	"C12N45", 	"C13N45", 	"C14N45", 	"C15N45", 	"C16N45", 	"C17N45", 	"C18N45", 	"C19N45", 	"C20N45", 	"C21N45", 	"C22N45", 	"C23N45", 	"C24N45", 	"C25N45", 	"C26N45", 	"M1N45", 	"M2N45", 	"M3N45", 	"M4N45", 	"M5N45", 	"M6N45", 	"S1N45", 	"S2N45", 	"S3N45", 	"S4N45", 	"S5N45", 	"S6N45", 	"S7N45", 	"S8N45", 	"S9N45", 	"S10N45", 	"S11N45", 	"S12N45", 	"S13N45", 	"S14N45", 	"D1N45", 	"D2N45", 	"D3N45", 	"D4N45", 	"D5N45", 	"D6N45")

# Aparentemente, la estructura del instrumento consiste en 04 subescalas: C, M, S y D. Cada subescala fue aplicada a dos grupos diferentes: uno llamado "3" (¿tres años?), y otro "45" (¿cuatro a cinco años?). Asumiendo que esto es así, calcularé puntajes para cada subescala en cada uno de los dos subgrupos, y luego calcularé un puntaje general para cada subgrupo etário. 

# Calculamos C3T, que será el puntaje total para cada participante de los ítems C1N3 a C23N3
INDI0$C3T <- rowSums(INDI0[,2:24])
# Calculamos M3T, que será el puntaje total para cada participante de los ítems M1N3 a M8N3
INDI0$M3T <- rowSums(INDI0[,25:32])
# Calculamos S3T, que será el puntaje total para cada participante de los ítems S1N3 a S13N3
INDI0$S3T <- rowSums(INDI0[,33:45])
# Calculamos D3T, que será el puntaje total para cada participante de los ítems D1N3 a D6N3
INDI0$D3T <- rowSums(INDI0[,46:51])


# Calculamos C45T, que será el puntaje total para cada participante de los ítems C1N45 a C26N45
INDI0$C45T <- rowSums(INDI0[,52:77])
# Calculamos M45T, que será el puntaje total para cada participante de los ítems M1N45 a M6N45
INDI0$M45T <- rowSums(INDI0[,78:83])
# Calculamos S45T, que será el puntaje total para cada participante de los ítems S1N45 a S14N45
INDI0$S45T <- rowSums(INDI0[,84:97])
# Calculamos D45T, que será el puntaje total para cada participante de los ítems D1N45 a D6N45
INDI0$D45T <- rowSums(INDI0[,98:103])

# Ahora generemos subtotales por gruupo (3 y 45), aunque no tengamos una idea de si tiene sentido o no (just out of curiosity)
# Para el grupo 3, lo llamaremos DINI3T
INDI0$DINI3T <- rowSums(INDI0[,104:107])

# Para el grupo 45, lo llamaremos DINI45T
INDI0$DINI45T <- rowSums(INDI0[,108:111])

# Ahora juntemos toda la data calculada con la data demográfica para generar algunos gráficos que nos permitan explorar las tendencias principales de la data

# Extraemos la data de las tres primeras columnas de la data original

DDEMO01 <- INDI_DATA_01 [, c(1:3)]
# Activamos la paquetería correspondiente
library(dplyr)
library(lubridate)
# Calculando la diferencia en días
DDEMO01 <- DDEMO01 %>%
  mutate(DIDI = Fechfinal - Fechin)
# Fusionamos el cuadro que realmente nos es útil para los datos demográfiicos

DDEMO02 <- full_join(DDEMO01, select(INDI_DATA_01, Código, Codmod,Regnat, Area, Nivmod, Gest, Reg, Quintil, Grainsmad, Grainspad, VSS,	VSSdesper,	VSSttomed,	VSSpatolo,	VSSnegl,	VSSmud,	VSSconsus,	VSSdesemp,	VSSfamprilib,	VSSotro,	VSSning,	RTT,	RTTasipsi,	RTTasipsiq,	RTTasiped,	RTTasipsim,	RTTasifon,	RTTdifdiag,	RTTdisc,	RTTnin,	Insant3a,	Fecnac,	Niivel), by = "Código")

# Calculamos la edad de cada participante al momento de iniciar la evaluación
DDEMO02 <- DDEMO02 %>%
  mutate(AGE_D = interval(Fecnac, Fechin) %/% days(1)) %>%
  mutate(AGE_Y = AGE_D / 365.25)
# Redondeamos la edad en años a dos dígitos
DDEMO02$AGE_Y <- round(DDEMO02$AGE_Y, digits = 2)

# Ya que tenemos la data de demográficos lista, fusionamos los demográficos con los datos numéricos.
INDI01 <- full_join(DDEMO02, INDI0, by = "Código")

# Convertirmos las variables categóricas a factor:
library(dplyr)
INDIGO_1 <- INDI01 %>%
  mutate(Codmod = as.factor(Codmod),
         Regnat = as.factor(Regnat),
         Area = as.factor(Area),
         Nivmod = as.factor(Nivmod),
         Gest = as.factor(Gest),
         Reg  = as.factor(Reg),
         Quintil  = as.factor(Quintil),
         Grainsmad = as.factor(Grainsmad),
         Grainspad = as.factor(Grainspad))
# Visualizamos la data

# Convertimos todo el rango debido de columnas en variables factor, de forma más directa y rápida
INDIGO_1 <- INDIGO_1 %>%
  mutate(across(c(14:34), as.factor))
View(INDIGO_1)


```


### Zona

La amplia mayoría de los participantes (casi el 50%) proviene de la Costa peruana, seguida de los participantes provenientes de la región amazónica (algo más del 25%) y de la región andina (algo menos del 25%).

```{r RegNat, echo=FALSE, message=FALSE, warning=FALSE, paged.print=FALSE}
# Tabla de Frecuencias para Región Natural
# Crear la tabla de frecuencias completa
tf_Regnat <- INDIGO_1 %>%
  group_by(Regnat) %>%
  summarize(
    n = n(),
    porcentaje = round(n / nrow(INDIGO_1) * 100, 2)
  ) %>%
  arrange(Regnat) %>%  # Ordenar por grupo
  mutate(
    n_acum = cumsum(n),
    porcentaje_acum = cumsum(porcentaje)
  )

# Cambiamos el nombre de las columnas de la tabla de frecuencias
  colnames(tf_Regnat) <- c("Zona", "N", "%", "N Acum.", "% Acum.")

# Visualizar la tabla
# View(tf_Regnat)
# Embellecemos la tabla
library(knitr)
# Crear una tabla formateada
kable(tf_Regnat, caption = "Tabla de Frecuencias Zona", align = 'r', booktabs = T)

# Gráfico Porcentual
# Calcular los porcentajes
datos_porcentajes_Regnat <- INDIGO_1 %>%
  count(Regnat) %>%
  mutate(porcentaje = n / sum(n) * 100)
# View(datos_porcentajes_Regnat)
datos_porcentajes_Regnat$porcentaje <- round(datos_porcentajes_Regnat$porcentaje, 2)
# Crear el gráfico de barras con porcentajes
library(RColorBrewer)
ggplot(datos_porcentajes_Regnat, aes(x = Regnat, y = porcentaje, fill  = Regnat)) +
  geom_col( width = 0.75) +
  labs(x = "Zona", y = "Porcentaje") +
  geom_text(aes(label=paste0(porcentaje, " %")), vjust = 1.2) +
  scale_fill_brewer(palette = "Dark2")+
  labs(title = "Participantes según Zona",
       caption = "Fuente: Datos internos. Elaboración propia") +
  theme(legend.position = "none")
```

### Área

La amplia mayoría de participantes (tres de cada cuatro) proviene de áreas urbanas.

```{r area, echo=FALSE, message=FALSE, warning=FALSE, paged.print=FALSE}

# Tabla de Frecuencias para Área
# Crear la tabla de frecuencias completa
tf_Area <- INDIGO_1 %>%
  group_by(Area) %>%
  summarize(
    n = n(),
    porcentaje = round(n / nrow(INDIGO_1) * 100, 2)
  ) %>%
  arrange(Area) %>%  # Ordenar por grupo
  mutate(
    n_acum = cumsum(n),
    porcentaje_acum = cumsum(porcentaje)
  )

# Cambiamos el nombre de las columnas de la tabla de frecuencias
colnames(tf_Area) <- c("Área", "N", "%", "N Acum.", "% Acum.")

# Visualizar la tabla
# View(tf_Area)
# Embellecemos la tabla
library(knitr)
# Crear una tabla formateada
kable(tf_Area, caption = "Tabla de Frecuencias Área", align = 'r', booktabs = T)

# Gráfico Porcentual
## Calcular los porcentajes

### Creamos la tabla previa
datos_porcentajes_Area <- INDIGO_1 %>%
  count(Area) %>%
  mutate(porcentaje = n / sum(n) * 100)
# View(datos_porcentajes_Area)
datos_porcentajes_Area$porcentaje <- round(datos_porcentajes_Area$porcentaje, 2)
# Crear el gráfico de barras con porcentajes
library(RColorBrewer)
ggplot(datos_porcentajes_Area, aes((x = reorder(Area, -porcentaje)), y = porcentaje, fill  = Area)) +
  geom_col( width = 0.5) +
  labs(x = "Área", y = "Porcentaje") +
  geom_text(aes(label=paste0(porcentaje, " %")), vjust = 1.2) +
  scale_fill_brewer(palette = "Dark2")+
  labs(title = "Participantes según Área",
       caption = "Fuente: Datos internos. Elaboración propia") +
  theme(legend.position = "none")
```

### Modalidad de Educación Inicial

Más del 80% de los participantes provienen de la modalidad Inicial - Jardín, mientras que más de 15% proviene de Cunas Jardín. El resto (una fracción apenas superior al 1%) provenía de programas no escolarizados.

```{r NivMod, echo=FALSE, message=FALSE, warning=FALSE, paged.print=FALSE}
# Tabla de Frecuencias para Área
## Reordenar el factor
INDIGO_1$Nivmod <- factor(INDIGO_1$Nivmod, levels = c("Inicial - Jardín", "Inicial - Cuna-jardín", "Inicial - Programa no escolarizado"))

# Cambiando los nombres
levels(INDIGO_1$Nivmod) <- c("Jardín", "Cuna Jardín", "No Escolarizado")
# Crear la tabla de frecuencias completa
tf_Nivmod <- INDIGO_1 %>%
  group_by(Nivmod) %>%
  summarize(
    n = n(),
    porcentaje = round(n / nrow(INDIGO_1) * 100, 2)
  ) %>%
  arrange(Nivmod) %>%  # Ordenar por grupo
  mutate(
    n_acum = cumsum(n),
    porcentaje_acum = cumsum(porcentaje)
  )

# Cambiamos el nombre de las columnas de la tabla de frecuencias
colnames(tf_Nivmod) <- c("Modalidad", "N", "%", "N Acum.", "% Acum.")

# Visualizar la tabla
# View(tf_Nivmod)
# Embellecemos la tabla
library(knitr)
# Crear una tabla formateada
kable(tf_Nivmod, caption = "Tabla de Frecuencias Modalidad", align = 'r', booktabs = T)

# Gráfico Porcentual
## Calcular los porcentajes

### Creamos la tabla previa
datos_porcentajes_Nivmod <- INDIGO_1 %>%
  count(Nivmod) %>%
  mutate(porcentaje = n / sum(n) * 100)
# View(datos_porcentajes_Nivmod)
datos_porcentajes_Nivmod$porcentaje <- round(datos_porcentajes_Nivmod$porcentaje, 2)
# Crear el gráfico de barras con porcentajes
library(RColorBrewer)
ggplot(datos_porcentajes_Nivmod, aes((x = reorder(Nivmod, -porcentaje)), y = porcentaje, fill  = Nivmod)) +
  geom_col( width = 0.5) +
  labs(x = "Modalidad", y = "Porcentaje") +
  geom_text(aes(label=paste0(porcentaje, " %")), vjust = 1.2) +
  scale_fill_brewer(palette = "Dark2")+
  labs(title = "Participantes según Modalidad",
       caption = "Fuente: Datos internos. Elaboración propia") +
  theme(legend.position = "none")
```

### Gestión

Los participantes, en su amplia mayoría (casi el 90%), provienen de instituciones educativas de gestión pública.

```{r Gest, echo=FALSE, message=FALSE, warning=FALSE, paged.print=FALSE}
# Tabla de Frecuencias
## Reordenar el factor
# INDIGO_1$Nivmod <- factor(INDIGO_1$Nivmod, levels = c("Inicial - Jardín", "Inicial - Cuna-jardín", "Inicial - Programa no escolarizado"))
# 
# # Cambiando los nombres
# levels(INDIGO_1$Nivmod) <- c("Jardín", "Cuna Jardín", "No Escolarizado")
# Crear la tabla de frecuencias completa
tf_Gest <- INDIGO_1 %>%
  group_by(Gest) %>%
  summarize(
    n = n(),
    porcentaje = round(n / nrow(INDIGO_1) * 100, 2)
  ) %>%
  arrange(Gest) %>%  # Ordenar por grupo
  mutate(
    n_acum = cumsum(n),
    porcentaje_acum = cumsum(porcentaje)
  )

# Cambiamos el nombre de las columnas de la tabla de frecuencias
colnames(tf_Gest) <- c("Gestión", "N", "%", "N Acum.", "% Acum.")

# Visualizar la tabla
# View(tf_Gest)
# Embellecemos la tabla
library(knitr)
# Crear una tabla formateada
kable(tf_Gest, caption = "Tabla de Frecuencias Gestión", align = 'r', booktabs = T)

# Gráfico Porcentual
## Calcular los porcentajes

### Creamos la tabla previa
datos_porcentajes_Gest <- INDIGO_1 %>%
  count(Gest) %>%
  mutate(porcentaje = n / sum(n) * 100)
# View(datos_porcentajes_Gest)
datos_porcentajes_Gest$porcentaje <- round(datos_porcentajes_Gest$porcentaje, 2)
# Crear el gráfico de barras con porcentajes
library(RColorBrewer)
ggplot(datos_porcentajes_Gest, aes((x = reorder(Gest, -porcentaje)), y = porcentaje, fill  = Gest)) +
  geom_col( width = 0.5) +
  labs(x = "Gestión", y = "Porcentaje") +
  geom_text(aes(label=paste0(porcentaje, " %")), vjust = 1.2) +
  scale_fill_brewer(palette = "Dark2")+
  labs(title = "Participantes según Gestión",
       caption = "Fuente: Datos internos. Elaboración propia") +
  theme(legend.position = "none")
```

### Región

Más de un tercio de los participantes pertenece a la Región Piura. Alrededor de un cuarto pertenecen a la Región Lima, y lo mismo puede decirse de la Región Cusco. Loreto constituye la región con menor número de participantes (menos del 20%).




```{r Reg, echo=FALSE, message=FALSE, warning=FALSE, paged.print=FALSE}
# Tabla de Frecuencias
## Reordenar el factor
# INDIGO_1$Nivmod <- factor(INDIGO_1$Nivmod, levels = c("Inicial - Jardín", "Inicial - Cuna-jardín", "Inicial - Programa no escolarizado"))
# 
# # Cambiando los nombres
# levels(INDIGO_1$Nivmod) <- c("Jardín", "Cuna Jardín", "No Escolarizado")
# Crear la tabla de frecuencias completa
tf_Reg <- INDIGO_1 %>%
  group_by(Reg) %>%
  summarize(
    n = n(),
    porcentaje = round(n / nrow(INDIGO_1) * 100, 2)
  ) %>%
  arrange(Reg) %>%  # Ordenar por grupo
  mutate(
    n_acum = cumsum(n),
    porcentaje_acum = cumsum(porcentaje)
  )

# Cambiamos el nombre de las columnas de la tabla de frecuencias
colnames(tf_Reg) <- c("Región", "N", "%", "N Acum.", "% Acum.")

# Visualizar la tabla
# View(tf_Reg)
# Embellecemos la tabla
library(knitr)
# Crear una tabla formateada
kable(tf_Reg, caption = "Tabla de Frecuencias Región", align = 'r', booktabs = T)

# Gráfico Porcentual
## Calcular los porcentajes

### Creamos la tabla previa
datos_porcentajes_Reg <- INDIGO_1 %>%
  count(Reg) %>%
  mutate(porcentaje = n / sum(n) * 100)
# View(datos_porcentajes_Reg)
datos_porcentajes_Reg$porcentaje <- round(datos_porcentajes_Reg$porcentaje, 2)
# Crear el gráfico de barras con porcentajes
library(RColorBrewer)
ggplot(datos_porcentajes_Reg, aes((x = reorder(Reg, -porcentaje)), y = porcentaje, fill  = Reg)) +
  geom_col( width = 0.5) +
  labs(x = "Región", y = "Porcentaje") +
  geom_text(aes(label=paste0(porcentaje, " %")), vjust = 1.2) +
  scale_fill_brewer(palette = "Dark2")+
  labs(title = "Participantes según Región",
       caption = "Fuente: Datos internos. Elaboración propia") +
  theme(legend.position = "none")
```

### Quintil

Hay una tendencia ligeramente creciente en la distribución de quintiles. Más del 60% de los participantes pertenece al quintil 4 o 5. 

```{r Quin, echo=FALSE, message=FALSE, warning=FALSE, paged.print=FALSE}


# Crear la tabla de frecuencias completa
tf_Quintil <- INDIGO_1 %>%
  group_by(Quintil) %>%
  summarize(
    n = n(),
    porcentaje = round(n / nrow(INDIGO_1) * 100, 2)
  ) %>%
  arrange(Quintil) %>%  # Ordenar por grupo
  mutate(
    n_acum = cumsum(n),
    porcentaje_acum = cumsum(porcentaje)
  )

# Cambiamos el nombre de las columnas de la tabla de frecuencias
colnames(tf_Quintil) <- c("Quintil", "N", "%", "N Acum.", "% Acum.")

# Visualizar la tabla
# View(tf_Quintil)
# Embellecemos la tabla
library(knitr)
# Crear una tabla formateada
kable(tf_Quintil, caption = "Tabla de Frecuencias Quintil", align = 'r', booktabs = T)

# Gráfico Porcentual
## Calcular los porcentajes

### Creamos la tabla previa
datos_porcentajes_Quintil <- INDIGO_1 %>%
  count(Quintil) %>%
  mutate(porcentaje = n / sum(n) * 100)
# View(datos_porcentajes_Quintil)
datos_porcentajes_Quintil$porcentaje <- round(datos_porcentajes_Quintil$porcentaje, 2)
# Crear el gráfico de barras con porcentajes
library(RColorBrewer)
ggplot(datos_porcentajes_Quintil, aes(x = Quintil, y = porcentaje, fill  = Quintil)) +
  geom_col( width = 0.5) +
  labs(x = "Quintil", y = "Porcentaje") +
  geom_text(aes(label=paste0(porcentaje, " %")), vjust = 1.2) +
  scale_fill_brewer(palette = "Dark2")+
  labs(title = "Participantes según Quintil",
       caption = "Fuente: Datos internos. Elaboración propia") +
  theme(legend.position = "none")
```

### Grado de Instrucción de la Madre

Los participantes ...

```{r GriM, echo=FALSE, message=FALSE, warning=FALSE, paged.print=FALSE}
# Tabla de Frecuencias
## Establecer cuáles son los valores para el factor
# GIM <- levels(INDIGO_1$Grainsmad)
# GIM <- as.data.frame(GIM) # Los guardo como df
# write.xlsx(GIM, "GIM.xlsx") # Los exporto a Excel
# Acortar los niveles y reasignarlos a la variable
levels(INDIGO_1$Grainsmad) <- c("Inic.",	"Ning.",	"Postg.",	"Prim. Com.",	"Prim. Inc.",	"Sec. Com.",	"Sec. Inc.",	"Sup. Téc. Com.",	"Sup. Téc. Inc.",	"Sup. Uni. Com.",	"Sup. Uni. Inc.")
## Reordenar el factor
INDIGO_1$Grainsmad <- factor(INDIGO_1$Grainsmad, levels = c("Ning.",	"Inic.",	"Prim. Inc.",	"Prim. Com.",	"Sec. Inc.",	"Sec. Com.",	"Sup. Téc. Inc.",	"Sup. Téc. Com.",	"Sup. Uni. Inc.",	"Sup. Uni. Com.",	"Postg."))
## Generar la tabla por fin
# Crear la tabla de frecuencias completa
tf_m <- INDIGO_1 %>%
  group_by(Grainsmad) %>%
  summarize(
    n = n(),
    porcentaje = round(n / nrow(INDIGO_1) * 100, 2)
  ) %>%
  arrange(Grainsmad) %>%  # Ordenar por grupo
  mutate(
    n_acum = cumsum(n),
    porcentaje_acum = cumsum(porcentaje)
  )
# Cambiamos el nombre de las columnas de la tabla de frecuencias
colnames(tf_m) <- c("Grado de Instruc. Madre", "N", "%", "N Acum.", "% Acum.")

# Visualizar la tabla
# View(tf_Quintil)
# Embellecemos la tabla
library(knitr)
# Crear una tabla formateada
kable(tf_m, caption = "Tabla de Frecuencias Grado de Inst. Madre", align = 'r', booktabs = T)

# Gráfico Porcentual
## Calcular los porcentajes

### Creamos la tabla previa
datos_porcentajes_Grainsmad <- INDIGO_1 %>%
  count(Grainsmad) %>%
  mutate(porcentaje = n / sum(n) * 100)
# View(datos_porcentajes_Grainsmad)
datos_porcentajes_Grainsmad$porcentaje <- round(datos_porcentajes_Grainsmad$porcentaje, 2)
# Crear el gráfico de barras con porcentajes
library(RColorBrewer)
ggplot(datos_porcentajes_Grainsmad, aes(x = Grainsmad, y = porcentaje, fill  = Grainsmad)) +
  geom_col( width = 0.5) +
  labs(x = "Grado de Instruc. Madre", y = "Porcentaje") +
  geom_text(aes(label=paste0(porcentaje, " %")), vjust = -0.20, size=2.5) +
  scale_fill_brewer(palette = "Set3")+
  coord_flip()+
  labs(title = "Participantes según Grado de Instruc. Madre",
       caption = "Fuente: Datos internos. Elaboración propia") +
  theme(legend.position = "none")
```

### Grado de Instrucción del Padre

Los participantes ...

```{r GriP, echo=FALSE, message=FALSE, warning=FALSE, paged.print=FALSE}
# Tabla de Frecuencias
## Establecer cuáles son los valores para el factor
# GIP <- levels(INDIGO_1$Grainspad)
# GIP <- as.data.frame(GIP) # Los guardo como df
# write.xlsx(GIM, "GIP.xlsx") # Los exporto a Excel
# Acortar los niveles y reasignarlos a la variable
levels(INDIGO_1$Grainspad) <- c("Inic.",	"Ning.",	"Postg.",	"Prim. Com.",	"Prim. Inc.",	"Sec. Com.",	"Sec. Inc.",	"Sup. Téc. Com.",	"Sup. Téc. Inc.",	"Sup. Uni. Com.",	"Sup. Uni. Inc.")
## Reordenar el factor
INDIGO_1$Grainspad <- factor(INDIGO_1$Grainspad, levels = c("Ning.",	"Inic.",	"Prim. Inc.",	"Prim. Com.",	"Sec. Inc.",	"Sec. Com.",	"Sup. Téc. Inc.",	"Sup. Téc. Com.",	"Sup. Uni. Inc.",	"Sup. Uni. Com.",	"Postg."))
## Generar la tabla por fin
# Crear la tabla de frecuencias completa
tf_m <- INDIGO_1 %>%
  group_by(Grainspad) %>%
  summarize(
    n = n(),
    porcentaje = round(n / nrow(INDIGO_1) * 100, 2)
  ) %>%
  arrange(Grainspad) %>%  # Ordenar por grupo
  mutate(
    n_acum = cumsum(n),
    porcentaje_acum = cumsum(porcentaje)
  )
# Cambiamos el nombre de las columnas de la tabla de frecuencias
colnames(tf_m) <- c("Grado de Instruc. Padre", "N", "%", "N Acum.", "% Acum.")

# Visualizar la tabla
# View(tf_Quintil)
# Embellecemos la tabla
library(knitr)
# Crear una tabla formateada
kable(tf_m, caption = "Tabla de Frecuencias Grado de Inst. Padre", align = 'r', booktabs = T)

# Gráfico Porcentual
## Calcular los porcentajes

### Creamos la tabla previa
datos_porcentajes_Grainspad <- INDIGO_1 %>%
  count(Grainspad) %>%
  mutate(porcentaje = n / sum(n) * 100)
# View(datos_porcentajes_Grainspad)
datos_porcentajes_Grainspad$porcentaje <- round(datos_porcentajes_Grainspad$porcentaje, 2)
# Crear el gráfico de barras con porcentajes
library(RColorBrewer)
ggplot(datos_porcentajes_Grainspad, aes(x = Grainspad, y = porcentaje, fill  = Grainspad)) +
  geom_col( width = 0.5) +
  labs(x = "Grado de Instruc. Padre", y = "Porcentaje") +
  geom_text(aes(label=paste0(porcentaje, " %")), vjust = -0.20, size=2.5) +
  scale_fill_brewer(palette = "Set3")+
  coord_flip()+
  labs(title = "Participantes según Grado de Instruc. Padre",
       caption = "Fuente: Datos internos. Elaboración propia") +
  theme(legend.position = "none")
```


### VSS

Los participantes ...

```{r VSS, echo=FALSE, message=FALSE, warning=FALSE, paged.print=FALSE, results = 'asis'}
# Tabla de Frecuencias
## Establecer cuáles son los valores para el factor
# GIP <- levels(INDIGO_1$Grainspad)
# GIP <- as.data.frame(GIP) # Los guardo como df
# write.xlsx(GIM, "GIP.xlsx") # Los exporto a Excel
# Acortar los niveles y reasignarlos a la variable
t.VSS <- tf(INDIGO_1, VSS)

# Gráfico Porcentual
## Calcular los porcentajes

### Creamos la tabla previa
datos_porcentajes_VSS <- INDIGO_1 %>%
  count(VSS) %>%
  mutate(porcentaje = n / sum(n) * 100)
# View(datos_porcentajes_VSS)
datos_porcentajes_VSS$porcentaje <- round(datos_porcentajes_VSS$porcentaje, 2)
# Crear el gráfico de barras con porcentajes
library(RColorBrewer)
ggplot(datos_porcentajes_VSS, aes(x = VSS, y = porcentaje, fill  = VSS)) +
  geom_col( width = 0.5) +
  labs(x = "VSS", y = "Porcentaje") +
  geom_text(aes(label=paste0(porcentaje, " %")), vjust = -0.20, size=2.5) +
  scale_fill_brewer(palette = "Set2")+
  labs(title = "Participantes según VSS",
       caption = "Fuente: Datos internos. Elaboración propia") +
  theme(legend.position = "none")
```


### VSSdesper

Los participantes ...

```{r VSSdesper, echo=FALSE, message=FALSE, warning=FALSE, paged.print=FALSE, results = 'asis'}
# Tabla de Frecuencias
## Establecer cuáles son los valores para el factor
# GIP <- levels(INDIGO_1$Grainspad)
# GIP <- as.data.frame(GIP) # Los guardo como df
# write.xlsx(GIM, "GIP.xlsx") # Los exporto a Excel
# Acortar los niveles y reasignarlos a la variable
t.VSSdesper <- tf(INDIGO_1, VSSdesper)

# Gráfico Porcentual
## Calcular los porcentajes

### Creamos la tabla previa
datos_porcentajes_VSSdesper <- INDIGO_1 %>%
  count(VSSdesper) %>%
  mutate(porcentaje = n / sum(n) * 100)
# View(datos_porcentajes_VSSdesper)
datos_porcentajes_VSSdesper$porcentaje <- round(datos_porcentajes_VSSdesper$porcentaje, 2)
# Crear el gráfico de barras con porcentajes
library(RColorBrewer)
ggplot(datos_porcentajes_VSSdesper, aes(x = VSSdesper, y = porcentaje, fill  = VSSdesper)) +
  geom_col( width = 0.5) +
  labs(x = "VSSdesper", y = "Porcentaje") +
  geom_text(aes(label=paste0(porcentaje, " %")), vjust = -0.20, size=2.5) +
  scale_fill_brewer(palette = "Set2")+
  labs(title = "Participantes según VSSdesper",
       caption = "Fuente: Datos internos. Elaboración propia") +
  theme(legend.position = "none")


```

# Calculando Baremos

## Base de Cálculo

Se tomará a todos los participantes que han respondido al set de ítems correspondientes a los niveles 3 y 4-5.

```{r Base, echo=FALSE, message=FALSE, warning=FALSE, paged.print=FALSE, results = 'asis'}

#Calculamos las frecuencias de los grupos según Nivel
t.Nivel <- tf(INDIGO_1, Niivel)
#Verificamos estructura del DF
# variables <- colnames(INDIGO_1)
# # Escribir los nombres de las columnas en un archivo de texto
# write.table(variables, file = "variables.csv", row.names = FALSE, col.names = FALSE)
```

Se excluye del análisis todos los casos en los que el participante tiene al menos un ítem faltante ("NA").

## Grupo 3

He aquí algunas estadísticas básicas para este grupo, a nivel de Escalas y Subescalas.

```{r G3, echo=FALSE, message=FALSE, warning=FALSE, paged.print=FALSE, results = 'asis'}
# str(INDIGO_1)
INDIGO_C3 <- (INDIGO_1) %>% 
  filter(!is.na(C3T)) %>% 
  select(C1N3_T:C23N3_T)

INDIGO_M3 <- (INDIGO_1) %>% 
  filter(!is.na(M3T)) %>% 
  select(M1N3_T:M8N3_T)
# Definir la función para calcular indicadores estadísticos descriptivos
# Cargar la librería necesaria
library(knitr)

# Definir la función para calcular indicadores estadísticos descriptivos
TED <- function(df) {
  # Crear un data frame para almacenar los resultados
  resultados <- data.frame(
    Variable = character(),
    Mediana = numeric(),
    Media = numeric(),
    `Desviación Estándar` = numeric(),
    `Número de Casos` = integer(),
    stringsAsFactors = FALSE
  )
  
  # Iterar sobre cada columna del dataframe
  for (nombre_columna in colnames(df)) {
    # Calcular la mediana, media, desviación estándar y número de casos
    mediana <- round(median(df[[nombre_columna]]), 2)
    media <- round(mean(df[[nombre_columna]]), 2)
    desviacion_estandar <- round(sd(df[[nombre_columna]]), 2)
    numero_casos <- length(df[[nombre_columna]])
    
    # Agregar los resultados al data frame
    resultados <- rbind(resultados, data.frame(
      Variable = nombre_columna,
      Mediana = mediana,
      Media = media,
      `Desviación Estándar` = desviacion_estandar,
      `Número de Casos` = numero_casos
    ))
  }
  
  return(kable(resultados, format = "markdown"))
}



# Llamar a la función y mostrar los resultados
TED_C3 <- TED(INDIGO_C3)
print(TED_C3)


TED_M3 <- TED(INDIGO_M3)
print(TED_M3)



```


